臺灣高等法院刑事判決　　　　　　　　 96年度上訴字第850號
上　訴　人
即　被　告　甲○○
　　　　　　　　　　　樓
上列上訴人因偽造文書等案件，不服臺灣士林地方法院95年度訴
字第865號，中華民國95年12月4日第一審判決（起訴案號：臺灣
士林地方法院檢察署95年度偵緝字第515 號），提起上訴，本院
判決如下：
    主  文
上訴駁回。
甲○○緩刑參年，緩刑期間付保護管束，並不得再有偽造私文書
之行為。
    事  實
一、甲○○係台新商業銀行業務員，經由真實姓名年籍不詳自稱
    「丙○○」之成年人介紹，而認識並知曉周子昌（業經判處
    有期徒刑六月確定）因失業而無償債能力，且未任職於「富
    達體育用品社」，為使周子昌得以向新光人壽保險股份有限
    公司（下稱新光人壽）貸款，竟與「丙○○」、周子昌共同
    基於意圖為自己不法所有及偽造私文書、特種文書之犯意聯
    絡，於民國九十三年九月間某日，在台北縣三重市○○路「
    丙○○」工作處，由丙○○提供於不詳時地偽造有「富達體
    育用品社」及「郭漢明」之印文各一枚之空白員工職務證明
    書一紙，再由甲○○於該職務證明書各欄予以填載，即姓名
    「周子昌」、性別「男」、出生日「五十二年七月二十日」
    、籍貫「台灣省台北市」、身分證統一編號「Ｚ000000000」
    、到職日「九十二年五月一日」、現任職務「業務」，而偽
    造關於周子昌任職於「富達體育用品社」之服務證書。「丙○○」並提供於不詳時地偽造、其上有偽造之「富達體育用
    品社」及「郭漢明」印文各一枚之周子昌九十三年七、八、
    九月薪資單三紙予甲○○，推由甲○○於九十三年十月八日
    ，以周子昌名義，將車牌號碼7100 -FG號自用小客車設定動
    產擔保抵押，向新光人壽不知情之承辦人員乙○○辦理貸款
    新臺幣（下同）四十萬，甲○○並於九十三年十月八日將上
    揭偽造之在職證明一紙、薪資單三紙傳真予乙○○收受，而
    行使偽造特種文書、偽造私文書，足生損害於「富達體育用
    品社」、「郭漢明」及新光人壽公司，且以此偽造文書之詐
    術致新光人壽公司陷於錯誤，以為周子昌確有正當職業、收
    入，誤認其清償能力，而於九十三年十月十四日核撥貸款四
    十萬元入周子昌帳戶，因而詐騙得手。
二、案經臺灣板橋地方法院檢察署檢察官主動偵查，呈請臺灣高
    等法院檢察署令轉臺灣台北地方法院檢察署，再呈轉臺灣士
    林地方法院檢察署檢察官偵查起訴。
    理  由
甲、程序方面：
    原審辯護人辯稱：有關周子昌於臺灣板橋地方法院檢察署以
    被告身分所為陳述並無證據能力。查本案係引用證人周子昌
    以證人身分於偵查中經具結之證述，及其於原審以證人身分
    傳喚到庭，依法定程序到場具結，並接受被告詰問之證述，
    並未引用證人周子昌於偵查中以被告身分所為之陳述，作為
    本案判決之基礎。是原審辯護人前揭辯詞，尚非的論，合先
    敘明。
乙、實體方面：
一、訊據被告甲○○固不諱言，曾書寫職務證明書，並轉介貸款
    等情，惟否認有何偽造文書、詐欺犯行，辯稱：職務證明書
    只是寫樣本，其上章不是我蓋的，不是偽造，未參與申辦，
    不知周子昌無業，事後沒拿錢，十萬元是阿緯欠我同學高志
    偉等語，然查：
（一）周子昌於九十三年十月八日提供車牌號碼7100 -FG號自用
      小客車設定動產擔保抵押，向新光人壽申辦貸款，其中交
      付予承辦員乙○○之「富達體育用品社」之在職證明一紙
      及薪資單三紙，係屬偽造，新光人壽因陷於錯誤而核貸撥
      款四十萬元等情，業據證人周子昌、乙○○於原審、本院
      詰證明確，且有上揭偽造之「富達體育用品社」員工職務
      證明書及薪資單、貸款借據暨車輛動產抵押契約書、新光
      人壽保險股份有限公司客戶往來明細表（均影本）等附卷
      可參（見九十四年他字第三一三一號卷，以下簡稱他字卷
      ，第四至七頁）
（二）被告辯稱：並不知道周子昌無業，未參與偽造文書，在職
      證明書上只是幫忙寫樣張乙節。經查：
  (1)、證人周子昌於偵訊時證稱：我先找阿緯，再找甲○○，薪
      資證明不知何人提供，我們三人在一起時，好像阿緯跟我
      說銀行打電話來照上面資料跟銀行照會就可以，在職證明
      及薪資證明都是偽造，當時他們二個人都有講願意幫我弄
      在職證明，從頭到尾都是阿緯與甲○○辦的等語（見九十
      五年度偵緝字第五一五號卷，以下簡稱偵緝卷，第三十、
      三七頁），於證人周子昌原審證稱：第一次見面，甲○○
      就知道我沒工作，當時是阿緯跟甲○○說我沒工作，他們
      二人都願意幫我弄在職證明等語（原審卷第二九至三一頁
      ）。
  (2)、衡諸證人周子昌因此於九十四年九月七日遭法院判處有期
      徒刑六月確定，甚且於九十五年三月三十一日已執行完畢
      ，有台灣板橋地方法院九十四年度簡字第三九三三號網路
      版判決書及全國前案資料查註表各一件在卷可參（偵緝卷
      第四五至四六頁），證人周子昌於上揭證述之時其所涉案
      件即判決確定且執行完畢，對於被告是否涉案，證人周子
      昌己身已無利害關係，當無攀誣被告以求減刑之動機與必
      要，是其說辭，應可採信。
  (3)、再者，被告復供承，證人周子昌先前曾向其任職之台新銀
      行提出申請，因此被告先前應曾探求過其任職情形，是以
      ，證人周子昌證稱被告知悉其無業乙節，應屬真實，而被
      告既知悉周子昌無業，且在職證明均係任職之企業主所出
      具，被告承諾「願意幫忙弄在職證明」，自屬偽造之在職
      證明無疑，因此，被告辯稱：不知周子昌無業未參與偽造
      云云，與證人周子昌所言不符，不可採信。
  (4)、次查，被告自承本案「富達體育用品社」員工職務證明書
      ，其上各欄書寫的部分乃被告所填載，審諸在職證明均屬
      企業主所製作出具，核無任由員工自行製作之理，而被告
      當時既任職台新銀行之業務，對於申貸時在職證明文件之
      屬性當至為明白，焉有替周子昌代填在職證明之理。況且
      ，本案在職證明書上既已載明「姓名、性別、出生日、籍
      貫、身分證統一編號、到職日、現任職務、備註」等欄（
      見他字卷第五頁反面），文義清楚，無非為簡單之年籍資
      料之填寫，衡諸我國國民知識程度，一般正常成年人，當
      無不會填寫之理，何需被告填寫樣本供參考。從而被告辯
      稱寫樣本乙節，有違常理，無足採信。
（三）被告復辯稱：伊並未經手在職證明、薪資單，並非伊提供
      予新光人壽的。經查，證人即新光人壽本件貸款之承辦人
      乙○○於本院審理中到庭證稱：「辦理周子昌貸款的在職
      證明書、薪資單，是甲○○傳真給我。（你如何知道是甲○○傳給你的？）傳真當天他電話給我，我告訴他需要貸
      款人的身分證基本資料、薪資證明，我有告訴他傳真電話
      ，他就一次全部傳給我。收到後我打電話給他，跟他說收
      到哪些東西」（見本院卷第四五頁）。依證人乙○○證詞
      可知，本件偽造之在職證明、薪資單乃經由被告傳真予證
      人乙○○的無訛。被告雖復辯稱乃「丙○○」傳真的，惟
      查，證人乙○○業已證稱：事先告知被告須要那些資料，
      收到後復再電話告知被告已收到在證明及薪資單，因此，
      縱使被告真有委諸「丙○○」傳真之事，被告對於以傳真
      交付乙○○上揭偽造在職證明、薪資單亦知悉甚明，被告
      上揭所辯不足採信。又雖不能證明上揭偽造之薪資單乃被
      告所製作，惟被告既與「丙○○」有偽造薪資單以提出之
      犯意聯絡，是其雖推由「丙○○」製作，亦屬共同正犯，
      無卸其罪責。
（四）又證人周子昌於原審證稱：貸款核准後，我拿十萬元給阿
      緯，叫他拿給被告，我沒親眼看到阿緯拿給被告等語（見
      原審卷第二八頁），被告則否認到十萬元，然查，雖不能
      證明「丙○○」有轉交十萬元予被告，亦即，不能認定被
      告已分得詐騙款項，惟倘被告未參與其事，證人周子昌豈
      會於得款後，欲分贓與被告，由此益徵被告共同參與上揭
      犯行。是以，縱不能證明被告已分得款項，然亦難憑此作
      為有利被告之證據。
（五）至起訴書載偽造時間為「九十三年十月八日」，地點為「
      基隆市某地」。然查：周子昌向新光人壽申貸後，係於九
      十三年十月八日設定動產抵押及對保，有該動產抵押契約
      書在卷可參（見他字卷第四頁），可知偽造時間應係更早
      之前。而被告及證人周子昌居住或工作地點，均非在基隆
      ，且被告稱：九十三年九月間某日，在台北縣三重市○○
      路「丙○○」工作處，由「丙○○」提供其上各有偽造之
      「富達體育用品社」及「郭漢明」印文各一枚之空白員工
      職務證明書一紙，再由甲○○於該職務證明書各欄記載等
      語（見原審卷第三八頁），是偽造處所即非在基隆市，起
      訴書此部份所載，尚有誤會，應予更正。另起訴書所載「
      薪資證明書」乙節，經查當係「富達體育用品社」之周子
      昌九十三年七、八、九月薪資單，此部份亦應予更正，附
      此敘明。至被告聲請傳喚「丙○○」作證，惟查，被告並
      無陳報證人年籍、住居所，致無從傳喚，而本院查詢法務
      部戶役政連結作業系統資料所有「丙○○」之戶役政資料
      ，被告則稱並無本案之「丙○○」，是以本院調查途徑已
      窮，且被告上揭事證既臻明確，此部分亦無再調查必要，
      併予敘明。
（六）綜上調查結果，事證明確，被告犯行洵堪認定。
二、論罪之理由：
（一）法律之修正：
      按行為後法律有變更者，適用行為時之法律。但行為後之
      法律有利於行為人者，適用最有利於行為人之法律，刑法
      第二條第一項定有明文（刑法第二條係規範行為後法律變
      更所生新舊法律比較適用之準據法，是刑法第二條本身雖
      經修正，但該條文既屬適用法律之準據法，本身尚無比較
      新舊法之問題，應逕適用裁判時之刑法第二條規定以決定
      適用之刑罰法律）。又比較時應就罪刑有關之共犯、未遂
      犯、想像競合犯、牽連犯、連續犯、結合犯，以及累犯加
      重、自首減輕暨其他法定加減（如身分加減）與加減例等
      一切規定，綜其全部罪刑之結果而為比較（最高法院九十
      五年第八次刑事庭會議決議參照）。
  (1)、刑法第二十八條原規定「二人以上共同實施犯罪之行為者
      ，皆為正犯」，經修正為「二人以上共同實行犯罪之行為
      者，皆為正犯」，亦即新法共同正犯之範圍已有限縮，排
      除陰謀犯、預備犯之共同正犯，經比較新舊法，修正前刑
      法第二十八條規定非有利於被告（最高法院九十六年度台
      上字第九三四號判決意旨參照）。
  (2)、被告行為時，關於罰金之最低額，修正前刑法第三十三條
      第五款規定：「罰金：（銀元）一元以上。」經依現行法
      規所定貨幣單位折算新臺幣條例第二條規定折算後，上開
      罰金刑之最低數額為新臺幣三元。而修正後刑法第三十三
      條第五款則規定：「罰金：新臺幣一千元以上，以百元計
      算之。」，即修正後之罰金刑最低數額，已提高為新臺幣
      一千元，比較新舊法適用結果，此部分以被告行為時之舊
      法較有利於被告。
  (3)、刑法第五十五條後段關於牽連犯規定，修正後刑法第五十
      五條後段業已刪除，如依修正前刑法第五十五條後段，行
      為人犯一罪而方法或結果之行為犯他罪名者，從一重處斷
      。被告所犯各罪間，因有方法、結果之牽連關係，經新舊
      法比較結果，自以適用修正前之刑法第五十五條後段較有
      利於被告，而應適用修正前該條規定。
  (4)、關於易科罰金：修正前刑法第四十一條第一項前段規定：
      「犯最重本刑為五年以下有期徒刑以下之刑之罪，而受六
      個月以下有期徒刑或拘役之宣告，因身體、教育、職業、
      家庭之關係或其他正當事由，執行顯有困難者，得以一元
      以上三元以下折算一日，易科罰金。」，而被告行為時之
      易科罰金折算標準，依九十五年七月一1日修正條文施行
      前罰金罰鍰提高標準條例第二條之規定（該條業經總統於
      九十五年五月十七日公布刪除，並自九十五年七月一日失
      效），就其原定數額提高為一百倍折算一日，則被告行為
      時之易科罰金折算標準，應以銀元一百元至三百元折算一
      日，經折算為新臺幣後，係以新臺幣三百元至九百元折算
      為一日；惟修正後之刑法第四十一條第一項前段則規定：
      「犯最重本刑為五年以下有期徒刑以下之刑之罪，而受六
      個月以下有期徒刑或拘役之宣告者，得以新臺幣一千元、
      二千元或三千元折算一日，易科罰金。」，比較修正前後
      之易科罰金折算標準，以適用修正前刑法第四十一條第一
      項前段及修正前罰金罰鍰提高標準條例第二條之規定較有
      利於被告。
  (5)、綜合上述各條文修正前、後之比較，可知依修正前、後之
      規定，就修正後之罰金最低數額，較修正前提高，顯然不
      利於被告，而牽連犯、易科罰金部分，則以修正前之規定
      有利於被告，另被告甲○○就上開犯行與周子昌、「丙○○」，不論依修正前或修正後刑法第二十八條規定均成立
      共同正犯，揆諸前揭最高法院決議所揭示之罪刑綜合比較
      原則，依刑法第二條第一項前段之規定，應整體適用行為
      時即修正前之規定。
（二）按在職證明係屬刑法第二百十二條關於服務之證書，最高
      法院八十六年台上字第四八０一號、九十一年台上字第七
      一零八號判決意旨可資參照；又民間薪資單則係表達發送
      薪資及其金額之意思，自屬私文書。核被告甲○○所為，
      係犯（就薪資單部分）刑法第二百十六條、第二百十條之
      行使偽造私文書罪、（就在職證明部分）刑法第二百十六
      條、第二百十二條行使偽造特種文書罪、第二百十七條第
      一項偽造印文罪，及第三百三十九條第一項之詐欺罪。
  (1)、至於公訴人認偽造在職證明部分，係犯刑法第二百十條偽
      造私文書，顯有誤會，惟基本社會事實相同，且本院亦已
      告知被告新罪名，俾保障被告防禦權，爰依法變更起訴法
      條為刑法第二百十二條。至於被告所犯刑法二百十七條部
      分，起訴書事實欄已載明，惟漏未引法條，應予補充更正
      。
  (2)、被告就上開犯行，與周子昌、「丙○○」有犯意聯絡及行
      為分擔，為共同正犯，其中偽造印文及偽造薪資單部分，
      雖係推由「丙○○」於不詳時地所為，被告並未為行為之
      分擔，惟被告既與其等有犯意之聯絡，且有將「丙○○」
      所為視為自己犯罪之意思，核為共謀共同正犯。
  (3)、被告共同偽造印文後用以偽造私文書（薪資單），進而行
      使，其偽造印文之行為係偽造文書之部分行為，而偽造之
      低度行為應為行使之高度行為吸收，均不另論罪。
  (4)、被告共同偽造印文用以偽造特種文書（在職證明），所犯
      偽造印文罪與偽造特種文書罪，應依修正前刑法第五十五
      條從一重之偽造印文罪處斷（司法院院解字第三○二○號
      解釋、大法官會議釋字第八二號解釋參照）。
  (5)、被告與共犯同時偽造「富達體育用品社」及「郭漢明」之
      二個印文，同時行使偽造員工職務證明書一份、薪資單三
      份，均想像競合犯，（其中偽造員工職務證明書與偽造印
      文部分，有牽連犯關係，如上所述），應從一重之行使偽
      造私文書罪處斷。
  (6)、被告行使偽造私文書與詐欺罪間，有方法結果關係，為牽
      連犯，應依修正前刑法第五十五條規定，從一重之行使偽
      造私文書罪處斷。
三、維持原判之理由：
    原審認定被告甲○○罪證明確，援引刑事訴訟法第二百九十
    九條第一項前段、第三百條，刑法第二條第一項前段，（修
    正前）第二十八條、第二百十六條、第二百十條、第二百十
    二條、第二百十七條第一項、第三百三十九條第一項、（修
    正前）第五十五條、（修正前）第四十一條第一項前段、第
    二百十九條，罰金罰鍰提高標準條例第一條前段、（修正前
    ）第二條，並審酌被告之素行、犯罪之動機、目的、手段、
    詐得金額，共犯周子昌判處有期徒刑六月，及被告犯罪後否
    認犯行，並檢察官求刑十月，尚嫌太重等一切情狀，量處如
    有期徒刑五月，並諭知易科罰金之折算標準（按原審雖於理
    由欄內說明易科罰金標準新舊法之比較適用，惟於主文欄內
    僅諭知「如易科罰金以參佰元折算壹日」，而漏未諭知「即
    新台幣玖佰元」，且據上論斷欄漏引現行法規所定貨幣單位
    折算新台幣條例第二條，均應予補正，附此敘明）。又員工
    職務證明書壹份、薪資單三份上之偽造「富達體育用品社」
    、「郭漢明」印文各壹枚，不問屬於被告與否，均依刑法第
    二百十九條宣告沒收。至偽造之「富達體育用品社」之員工
    職務證明書一紙及薪資單三紙，已遞交告訴人，非屬被告及
    共犯所有，又非違禁物，爰不另為沒收諭知。原審認事用法
    並無違誤，量刑亦稱妥適。被告上訴意旨否認犯行，猶執前
    詞指摘原判決不當，非有理由，應予駁回。
四、緩刑宣告之理由：
    被告甲○○於行為後，刑法於九十四年二月二日修正公布，
    九十五年七月一日施行，有關緩刑之規定，犯罪在新法施行
    前，新法施行後裁判，緩刑之宣告，應適用新法第七十四條
    之規定，有最高法院九十五年度第八次刑事庭會議紀錄可考
    。查被告甲○○前未曾因故意犯罪受有期徒刑以上刑之宣告
    ，有本院被告前案紀錄表一紙可參，並有正當工作，經此偵
    審程序之進行，當知警惕，而無再犯之虞，所宣告之刑以暫
    不執行為適當，爰宣告被告甲○○緩刑三年，惟預防再犯所
    必要，並依刑法第七十四條第二項第八款規定，命令其不得
    再有偽造私文書之行為，同時依刑法第九十三條第一項第二
    款規定，於緩刑期間付保護管束。
據上論斷，應依刑事訴訟法第三百六十八條，刑法第七十四條第
一項第一款、第二項第八款、第九十三條第一項第二款，判決如
主文。
本案經檢察官蔡薰慧到庭執行職務
中　　華　　民　　國　　96　　年　　5　　月　　17 　日
　　　　　　　　　刑事第十二庭  審判長法　官 蔡永昌
　　　　　　　　　　　　　　　　　    法　官 施俊堯
　　　　　　　 　 　　　　　　　　　　法　官 王梅英
以上正本證明與原本無異。
如不服本判決，應於收受送達後十日內向本院提出上訴書狀，其
未敘述上訴之理由者並得於提起上訴後十日內向本院補提理由書
（均須按他造當事人之人數附繕本）。
                                      書記官 顧哲瑜
中　　華　　民　　國　　96　　年　　5 　　月　　18　　日
附錄：本案論罪科刑法條全文
刑法第210條
偽造、變造私文書，足以生損害於公眾或他人者，處5年以下有
期徒刑。
修正前刑法第212條（偽造變造特種文書罪）偽造、變造護照、
旅券、免許證、特許證及關於品行、能力服務或其他相類之證書
、介紹書，足以生損害於公眾或他人者，處1 年以下有期徒刑、
拘役或3百元以下罰金。
刑法第217條（偽造盜用印章印文或署押罪）偽造印章、印文或
署押，足以生損害於公眾或他人者，處3年以下有期徒刑。
盜用印章、印文或署押，足以生損害於公眾或他人者，亦同。
修正前刑法第216條
行使第210條至第215條之文書者，依偽造、變造文書或登載不實
事項或使登載不實事項之規定處斷。
修正前刑法第339條第1項
意圖為自己或第三人不法之所有，以詐術使人將本人或第三人之
物交付者，處5年以下有期徒刑、拘役或科或併科1千元以下罰金
。
以前項方法得財產上不法之利益或使第三人得之者，亦同。
前二項之未遂犯罰之。
